臺灣高等法院臺中分院民事判決
110年度上更一字第41號
上  訴  人  林水清  



訴訟代理人  李國豪律師
複代理人    林苡茹律師

被上訴人    紀榮義  
            盧進享    
            紀麗珍  
上二人共同
訴訟代理人  李明海律師
            梁鈺府律師
            陳俊愷律師
上列當事人間債務人異議之訴事件，上訴人對於中華民國108年9
月3日臺灣臺中地方法院107年度訴字第3898號第一審判決提起上
訴，並為訴之變更，經最高法院第一次發回更審，並為備位聲明
之撤回，本院於111年5月11日言詞辯論終結，判決如下：
    主  文
原判決（除確定及撤回部分外）關於駁回上訴人後開第二項之訴
暨該部分訴訟費用之裁判均廢棄。
確認被上訴人盧進享、紀麗珍對被上訴人紀榮義所有如附表四所
示之土地及建物所設定之抵押權所擔保債權逾新臺幣150萬元（
指發回之210萬元部分，不含前已確定之150萬元部分）部分不存
在。
其餘上訴駁回。
變更之訴（除確定部分外）駁回。
第一、二審及變更之訴與發回前第三審訴訟費用，除撤回及確定
部分外，關於變更之訴部分由上訴人負擔，其餘由被上訴人負擔
百分之29，上訴人負擔百分之71。
    事實及理由
甲、程序方面：
    本件經最高法院發回更審後之審理範圍：
(一)上訴人第一審訴之聲明：（原告林水清、被告紀榮義、盧進
    享、紀麗珍）  
  ①、先位聲明：
　⑴臺灣臺中地方法院（下稱臺中地院）107年度司執字第91850
    號被告盧進享、紀麗珍與紀榮義間給付票款強制執行事件之
    強制執行程序應予撤銷。
　⑵確認被告紀榮義、盧進享、紀麗珍間就坐落臺中市○○區○○段0
    00地號土地及同區段0000建號、門牌號碼為臺中市○○區○○街
    000巷00號建物及同區段0000建號、門牌號碼為臺中市○○區○
    ○街000巷00號建物增建部分，於民國107年1月11日所為設定
    抵押擔保新臺幣（下同）360萬元之債權不存在。
　⑶被告盧進享、紀麗珍應將如上所示之不動產於107年1月11日
    向臺中市○○○○○○○○○○○號：107年度平里登字第000220號）所
    為之普通抵押權設定登記應予塗銷。
  ②、備位聲明：
　⑴臺中地院107年度司執字第91850號被告盧進享、紀麗珍與紀
    榮義間給付票款強制執行事件之強制執行程序應予撤銷。
　⑵被告紀榮義、盧進享、紀麗珍就坐落臺中市○○區○○段000地號
    土地及同區段0000建號、門牌號碼為臺中市○○區○○街000巷0
    0號建物及同區段0000建號、門牌號碼為臺中市○○區○○街000
    巷00號建物增建部分，於107年1月11日所為抵押權設定之債
    權及物權行為應予撤銷。
　⑶被告盧進享、紀麗珍應將如上所示之不動產於107年1月11日
    向臺中市○○○○○○○○○○○號：107年度平里登字第000220號）所
    為之普通抵押權設定登記應予塗銷。
  ③原審判決主文：
    原告先、備位之訴駁回。
    訴訟費用由原告負擔。
(二)本院前審上訴聲明（上訴人林水清、被上訴人為紀榮義、盧
    進享、紀麗珍），另林水清有於本院前審為訴之變更：
　①盧進享、紀麗珍不得執臺中地院107年度司票字第4661號民事
    確定裁定（下稱系爭本票裁定）為執行名義，對紀榮義強制
    執行。
　②⑴先位聲明：確認被上訴人間就如附表四所示抵押權（下稱
　　            系爭抵押權）擔保之360萬元債權不存在。
　  ⑵備位聲明：被上訴人間就如附表四所示之不動產（下稱系
　　　          爭不動產）所設定系爭抵押權之債權及物權  
                 行為應予撤銷。
　③本院前審判決主文：
    原判決關於駁回上訴人後開第二項之訴暨該部分訴訟費用之
    負擔均廢棄。
    確認被上訴人盧進享、紀麗珍對被上訴人紀榮義所有如附表
    四所示之土地及建物所設定之抵押權所擔保債權逾150萬元
    （被上訴人盧進享100萬元、被上訴人紀麗珍50萬元）部分
    不存在。
    其餘上訴駁回。
    被上訴人盧進享、紀麗珍不得持臺中地院107年度司票字第4
    661號民事確定裁定就超過如附表二編號１所示本票150萬元
    本息部分對被上訴人紀榮義聲請強制執行。
　　上訴人其餘變更之訴駁回。
    第一、二審及變更之訴訴訟費用由被上訴人盧進享負擔百分
    之48、被上訴人紀麗珍負擔百分之24、被上訴人紀榮義負擔
    百分之14，餘由上訴人負擔。
(三)最高法院判決（二審上訴人林水清就其敗訴部分未上訴，僅
    紀榮義、盧進享、紀麗珍就其敗訴部分上訴，故林水清二審
    敗訴未上訴部分已確定）：
    原判決關於㈠確認上訴人盧進享、紀麗珍對上訴人紀榮義所
    有如原判決附表四所示之土地及建物所設定之抵押權所擔保
    債權逾壹佰伍拾萬元部分不存在；㈡命上訴人盧進享、紀麗
    珍不得持臺中地院107年度司票字第4661號民事確定裁定就
    原判決附表二編號１所示本票逾壹佰伍拾萬元本息部分對上
    訴人紀榮義聲請強制執行，暨各該訴訟費用部分廢棄，發回
    臺灣高等法院臺中分院。
    盧進享、紀麗珍其他上訴駁回。
    第三審訴訟費用，關於駁回其他上訴部分，由該上訴人負  
    擔。 
(四)最高法院發回本院更審後，上訴人嗣於111年5月11日本院行
    言詞辯論時，當庭撤回備位之聲明（即被上訴人紀榮義、盧
    進享、紀麗珍間就系爭不動產於107年1月11日設定系爭抵押
    權之債權及物權行為應予撤銷部分），並經被上訴人當庭表
    示同意（見本院卷第172頁）。是以本院審理範圍為：
  ①被上訴人盧進享、紀麗珍不得持臺中地院107年度司票字第46
    61號民事確定裁定就如附表二編號１所示本票逾150萬元本息
    部分對被上訴人紀榮義聲請強制執行（即林水清在本院二審
    始為訴之變更，且經最高法院發回部分；另本院前審判決命
    被上訴人盧進享、紀麗珍不得執系爭本票裁定就附表二編號
    2、3所示本票對紀榮義聲請強制執行部分，已經最高法院駁
    回上訴確定）。
　②確認被上訴人盧進享、紀麗珍對被上訴人紀榮義所有如附表
    四所示之土地及建物所設定之抵押權所擔保債權逾150萬元
    （指發回之210萬元部分，不包含林水清未上訴三審，已確
    定之150萬元部分）部分不存在。
乙、實體方面：
壹、上訴人主張：紀榮義前簽發如附表一所示支票作為其前配偶
    即訴外人○○○向伊借款之擔保，惟○○○迄未還款，是伊對紀榮
    義即有30萬元票據債權存在。經伊屢次催討，紀榮義皆未清
    償，卻於107年1月11日將其名下所有系爭不動產（如附表四
    所示土地、建物，另有增建部分，門牌號碼相同、建號為同
    段2956號）設定如附表四所示系爭抵押權予盧進享、
　　紀麗珍（下稱紀麗珍2人）。嗣紀麗珍2人以持有紀榮義所簽
    發如附表二所示本票3紙聲請准予強制執行，經臺中地院發
    給系爭本票裁定後，即以系爭本票裁定為執行名義聲請對紀
    榮義所有系爭不動產強制執行，由臺中地院民事執行處（下
    稱執行法院）以107年度司執字第91850號被上訴人間給付票
    款強制執行事件（下稱系爭執行事件）受理中。惟被上訴人
    間就系爭抵押權之設定、所擔保之消費借貸債權，亦均屬通
    謀虛偽意思表示，依民法第87條、第113條規定皆為無效；
    縱認如附表二編號１所示本票，其原因關係乃為○○○與訴外人
    李○○或○○○與紀麗珍2人之消費借貸關係，且縱紀麗珍2人抗
    辯之107年1月12日所交付之借款270萬元等情屬實，然交付
    此筆借款之時間係在系爭抵押權設定之後，基於普通抵押權
    之從屬性及消費借貸契約之要物性，應認系爭抵押權所擔保
    之債權在超過30萬元之部分不存在。紀榮義與紀麗珍2人間
    既無系爭抵押權所擔保之消費借貸債權存在，爰依民法第24
    2條、強制執行法第14條第2項之規定，代位紀榮義提起本件
    債務人異議之訴，請求紀麗珍2人不得執系爭本票裁定中如
    附表二編號1所示為執行名義，聲請對紀榮義強制執行；另
    請求確認被上訴人間系爭抵押權擔保之210萬元債權不存在
    。並聲明：㈠被上訴人紀麗珍2人不得持臺中地院107年度司
    票字第4661號民事確定裁定，就超過如附表二編號１所示本
    票逾150萬元本息部分，對被上訴人紀榮義聲請強制執行（
    林水清在二審始為訴之變更，且經最高法院發回部分）。㈡⑴
    原判決（除已確定部分外）關於駁回上訴人後開第二項之訴
    ，暨該部分訴訟費用之裁判廢棄。⑵確認被上訴人紀榮義與
    紀麗珍2人間就坐落臺中市○○區○○段000 地號土地及其上門
    牌號碼：臺中市○○區○○街000 巷00號建物（建號0000號）及
    增建部分（建號0000號）於107年1 月11日所設定之抵押權
    所擔保之債權逾150萬元部分不存在（經撤回或已確定，而
    未繫屬本院部分，茲不贅述）。
貳、被上訴人部分：
一、紀榮義部分：上訴人對伊確有30萬元之債權存在，如附表二
    編號1所示本票亦是伊與○○○所簽發。伊與紀麗珍2人就系爭
    抵押權之設定並非通謀虛偽意思表示，借款300萬元部分均
    是○○○去接洽，要交付借款當日，伊始到場簽發本票及設定
    抵押權，只知300萬元是由李○○交付，對於借錢的內容及資
    金來源，均不清楚等語，資為抗辯。
二、紀麗珍2人部分：
  ㈠否認上訴人對紀榮義有30萬元債權存在，觀諸上訴人提出其
    與○○○之借據影本，未見其上有何支票擔保之約款，且該借
    據係於106年12月15日簽立，借款金額為75萬元，而如附表
    一所示支票發票日為106年10月7日，票面金額為30萬元，與
    上訴人主張之借款有無關聯，已有疑問；縱認如附表一所示
    支票係作為○○○向上訴人借款之擔保，然○○○是否尚未清償該
    借款、上訴人之債權是否仍然存在，而得行使代位權，均屬
    有疑。
  ㈡紀麗珍2人與紀榮義間並無姻親關係，紀麗珍與紀榮義純屬偶
    然同姓而已。緣紀榮義與○○○原為夫妻關係，而紀榮義前曾
    向訴外人卓○○借款200萬元，並以系爭不動產設定抵押權作
    為擔保，紀榮義為清償前開債務乃於107年1月間向紀麗珍2
    人表明有資金需求，紀麗珍2人遂由李○○代理出面借貸予紀
    榮義，因紀榮義就其中30萬元需款甚急，紀麗珍2人因而同
    年月10日先交付30萬元現金予○○○，嗣於107年1 月12日於訴
    外人涂○○地政士所開設之代書事務所處，再交付270萬元現
    金予○○○點收。○○○則於收到該270萬元現金後，立即將其中2
    00萬元交付同在現場之卓○○，以清償紀榮義前對卓○○之借款
    ，擔保該借款債權之抵押權因而於同年月15日以清償為由而
    為塗銷登記。又系爭抵押權所擔保之債權屬紀榮義與○○○之
    共同借款債務，紀榮義與○○○並於107年1月12日共同簽發如
    附表二編號１所示本票予紀麗珍2人以為擔保；紀榮義並與紀
    麗珍2人於同日簽立如附表四之抵押權設定契約書，並依一
    般民間消費借貸之習慣，以前開借款債權金額之1.2倍即360
    萬元作為抵押權擔保債權金額，亦即以本金300萬元，利息
    、違約金等60萬元作為債權金額。又於抵押借款時先為設定
    登記，再交付金錢之情形，所在多有，且紀榮義對於本件抵
    押擔保債權360萬元部分亦不爭執，是被上訴人間設定系爭
    抵押權之意思表示已合致並有效成立，上訴人稱紀麗珍2人
    係於系爭抵押權設定完成後，始交付270萬元借款，故系爭
    抵押權擔保之債權在超過30萬元部分即不存在，自不可採。
  ㈢上訴人雖主張如系爭抵押權擔保之債權存在，債務人應該是○
    ○○云云。惟○○○與紀榮義於系爭債務發生、抵押權設定時為
    配偶關係，其等共同簽發票面金額300萬元之系爭本票，且
    由紀榮義以系爭不動產設定系爭抵押權為擔保，足認○○○與
    紀榮義係共同發票人，應負票據法第5條之連帶責任，併為
    連帶債務人，至債務人之內部債務比例分攤為何，不影響債
    權人即紀麗珍2人得請求全部債務之給付，上訴人稱紀榮義
    並非債務人，應屬無稽。又紀榮義雖未直接向紀麗珍2人傳
    達意思表示，僅透過李○○於現場傳達意思表示，紀麗珍陪同
    在側，亦應認係被上訴人間透過第三人為媒介傳達，而達成
    消費借貸之意思表示合致，系爭抵押權所擔保之債權確實存
    在。
  ㈣紀榮義以其所有系爭不動產，設定系爭抵押權向紀麗珍2人借
    貸款項，被上訴人間設定系爭抵押權之行為，自屬有償行為
    。上訴人主張依民法第244條規定請求撤銷詐害債權，應證
    明其債權於設定系爭抵押權時確實存在，及被上訴人間設定
    系爭抵押權有害於上訴人之債權，且被上訴人3人於行為時
    均明知此情；並就紀榮義於行為時，除系爭不動產外別無其
    他財產之客觀情狀提出佐證，然上訴人均未盡舉證責任。況
    上訴人對紀榮義之債權是否真正已非無疑，此節非紀麗珍2
    人所能查考，自不得遽認紀麗珍2人於設定系爭抵押權時明
    知上訴人之債權可能因此而受害。
  ㈤又縱認上訴人之主張有理由，然上訴人既自承其對紀榮義之
    債權為30萬元，則上訴人可依民法第244條行使撤銷權及依
    民法第242條行使代位權之範圍，至多僅能以其保全債權之
    必要範圍為限，是上訴人主張撤銷、代位權逾其債權數額部
    分，均屬無稽等語，資為抗辯。
三、並均聲明：上訴人之上訴及變更之訴均駁回。
參、原審為上訴人先、備位之訴均敗訴之判決，上訴人不服，提
    起本件上訴，並為訴之變更及就備位聲明為撤回，上訴人之
    變更之訴及上訴聲明：
　㈠⑴原判決（除已確定部分外）關於駁回上訴人後開第二項    
    之訴，暨該部分訴訟費用之裁判廢棄。
　　⑵確認被上訴人紀榮義與紀麗珍2人間就坐落臺中市○○區○○段
      000地號土地及其上門牌號碼：臺中市○○區○○街000 巷00
      號建物（建號0000號）及增建部分（建號0000號）於107
      年1月11日所設定之抵押權所擔保之債權逾150萬元部分不
      存在（指最高法院發回之210萬元【計算式：360萬元－150
      萬元＝210萬元】部分，不包含林水清二審敗訴未上訴三審
      ，已確定之150萬元部分）。
　㈡被上訴人紀麗珍2人不得持臺中地院107年度司票字第4661號
    民事確定裁定，就超過如附表二編號１所示本票逾150萬元本
    息部分，對被上訴人紀榮義聲請強制執行（即林水清在二審
    始為訴之變更，且經最高法院發回部分，不包含林水清二審
    敗訴未上訴三審部分）。
肆、被上訴人之答辯聲明：上訴人之上訴及變更之訴均駁回。
伍、兩造不爭執事項（見本院卷第94至95頁）：
一、上訴人前以紀榮義前妻○○○自104年間向其借款75萬元，然未
    能按時還款，嗣○○○陸續持其所簽發票面金額分別為10萬元
    及25萬元之本票2紙（票據號碼CH000000、CH000000），與
    紀榮義所簽發如附表一所示支票作為其向上訴人借款之擔保
    ，俟未按期償還，且如附表一所示支票經上訴人提示後亦不
    獲付款，上訴人遂訴請○○○清償借款65萬元，及請求紀榮義
    給付票款30萬元，嗣由臺中地院以107年度訴字第1638號清
    償借款事件審理，○○○雖抗辯其對上訴人之借款已清償完畢
    ，惟因無法舉證，臺中地院認上訴人之主張為有理由，而判
    決其勝訴在案（見原審卷第23、25頁、第105至114頁）。
二、系爭不動產為紀榮義所有，於107年1月11日設定360萬元之
    系爭抵押權登記予紀麗珍2人（見原審卷第65至67頁、第115
     至117頁）。系爭抵押權擔保範圍如他項權利證明書及抵押
    權設定契約書所載（但上訴人否認系爭抵押權所擔保之債權
    存在）。
三、紀麗珍2人持有紀榮義簽發如附表二所示本票3紙，並持以聲
    請准予強制執行，經臺中地院於107年7月17日以系爭本票裁
    定准予強制執行在案。
四、紀麗珍2人於107年8月29日持系爭本票裁定及確定證明書為
    執行名義，聲請對紀榮義所有系爭不動產強制執行，經執行
    法院以系爭執行事件受理，其執行程序迄未終結。
五、紀榮義曾於106年11月20日以系爭不動產設定抵押權予卓○○
    ，以擔保其對卓○○之200萬元借款債務（見原審卷第191頁）
    。
六、卓○○設於臺灣銀行○○分行帳戶於107年1月12日有匯入170萬
    元（見原審卷第237至239頁）。
七、紀榮義以系爭不動產設定予卓○○之200萬元抵押權於107年1
    月15日塗銷（見原審卷第61頁、第153至192頁）。
八、系爭不動產拍定後，執行法院已於108年4月30日囑託地政機
    關塗銷系爭抵押權（見本院前審卷第119頁）。
陸、本院得心證之理由：
一、上訴人為紀榮義之債權人：
    上訴人主張紀榮義積欠其30萬元，其為紀榮義之債權人等情
    為紀麗珍2人所否認，並抗辯上訴人提出之如附表一所示支
    票與上訴人主張之借款債權是否有關聯、上訴人之債權是否
    尚未獲得清償均屬有疑云云。經查，上訴人前以紀榮義前妻
    ○○○自104年間向其借款75萬元，然未能按時還款，嗣○○○陸
    續持其所簽發票面金額分別為10萬元及25萬元之本票2紙(票
    據號碼CH763129、CH763130)，與紀榮義所簽發如附表一所
    示支票作為其向上訴人借款之擔保，因未按期償還，且如附
    表一所示支票經上訴人提示後，亦不獲付款，上訴人遂訴請
    ○○○清償借款65萬元，及請求紀榮義給付票款30萬元，嗣由
    臺中地院以107年度訴字第1638號清償借款事件審理，○○○雖
    抗辯其對上訴人之借款已清償完畢，惟因無法舉證，臺中地
    院認上訴人之主張為有理由，而判決其勝訴在案等情，業據
    上訴人提出如附表一所示支票影本、○○○出具之借據、上開
    民事判決及確定證明書為證（見原審卷第23、25頁、第105
    至114頁、第145頁），並經本院前審調取上開清償借款事件
    卷宗查閱屬實。紀麗珍2人雖否認上訴人對紀榮義之債權存
    在，然紀榮義對上訴人為其債權人乙節，並不爭執；且觀之
    ○○○、紀榮義於上開另案清償借款事件中，抗辯○○○與紀榮義
    曾於數年前以包括紀榮義所簽發之如附表一所示支票向上訴
    人借款共計100萬元，嗣有陸續清償等情（見該事件卷宗第2
    2、24頁）；○○○復於原審108 年5月30日言詞辯論期日到庭
    證稱：伊有以自己簽發之本票及紀榮義簽發之如附表一所示
    支票去向上訴人借款，並應上訴人要求而出具卷附借據，嗣
    後有清償部分金額，尚有25萬元尚未清償，上訴人表示該25
    萬元清償完畢，始願意返還如附表一所示支票等語（見原審
    卷第218頁），堪認○○○以紀榮義所簽發如附表一所示支票向
    上訴人借款，僅係其與上訴人間消費借貸關係之一部分，是
    以○○○所出具之借據金額與如附表一所示支票之金額雖有不
    同，然尚無法為有利於紀麗珍2人之認定。至○○○所出具之借
    據內容未記載紀榮義有簽發如附表一所示支票予上訴人等情
    ，並無礙於上訴人依票據之法律關係請求紀榮義負擔票據責
    任之權利。另紀麗珍2人雖質疑上訴人之債權是否尚未因清
    償而消滅云云，然觀之○○○於原審之上開證詞，已足證其與
    紀榮義對上訴人之債務並未全部清償完畢；紀麗珍2人復未
    能就紀榮義對上訴人之債務，業已全部清償之有利於己之事
    實負舉證責任，自難認紀麗珍2人此部分之抗辯為可採。故
    上訴人主張其仍為紀榮義之債權人乙節，應可採信。
二、上訴人並未能證明被上訴人間就系爭抵押權之設定、所擔保
    之消費借貸債權均為通謀虛偽意思表示：
  ㈠按表意人與相對人通謀而為虛偽意思表示者，其意思表示無
    效，民法第87條第1項前段定有明文。而所謂通謀為虛偽意
    思表示，乃指表意人與相對人互相故意為非真意之表示而言
    ；若第三人主張表意人與相對人通謀而為虛偽意思表示者，
    該第三人應負舉證之責。本件上訴人既主張被上訴人3人間
    就系爭抵押權之設定、系爭抵押權所擔保之消費借貸債權為
    通謀虛偽意思表示，依上開說明，上訴人自應就此有利於己
    之事實負舉證責任。
  ㈡上訴人上開主張，乃以被上訴人為姻親關係，於設定系爭抵
    押權之際，適逢○○○發生繳款遲延等情事為其論據。經查，
    紀榮義與紀麗珍之父母並非同一，且紀麗珍與盧進享亦非配
    偶關係等情，有原審向臺中市○○地政事務所（下稱○○地政事
    務所）調取系爭抵押權設定資料所附被上訴人國民身分證影
    本在卷可稽（見原審卷第169至173頁），而上訴人就紀榮義
    與紀麗珍2人有親屬關係乙節，復未能舉證以實其說，自難
    相信上訴人此部分之主張為真實。又紀榮義、○○○因有金錢
    需求，而向上訴人借款尚未償還，已如前述，則在紀榮義、
    ○○○財務狀況不佳之情形下，想方設法另尋求其他借款管道
    以獲得金錢來源，事屬尋常，尚難因此即認被上訴人間設定
    系爭抵押權，或其所擔保之消費借貸債權必為通謀虛偽意思
    表示。此外，上訴人就被上訴人間就系爭抵押權之設定及其
    擔保之消費借貸債權，是出於互相故意為非真意之意思表示
    之有利於己之事實，並未能舉證以實其說，則上訴人上開主
    張，自難採信。
三、紀麗珍2人對紀榮義所有系爭不動產所設定之系爭抵押權所
    擔保逾300萬元（其中150萬元林水清敗訴部分，即本院前審
    判決主文第三項，因林水清未上訴而確定）不存在：
　　上訴人主張系爭抵押權所擔保之消費借貸債權不存在等情，
    而被上訴人就系爭抵押權所擔保之消費借貸債權為何乙節，
    紀榮義抗辯是擔保如附表二所示3紙本票債權；紀麗珍等2人
    則先後抗辯係借款債權300萬元及利息、違約金（見本院前
    審卷第189頁）、其等與紀榮義、○○○於107年1月10日成立之
    300萬元消費借貸債權本金，並依一般民間借貸習慣以借款
    債權金額之1.2倍即360萬元作為抵押權擔保金額等情。經查
    ：
  ㈠按不動產物權，依法律行為而取得、設定、喪失及變更者，
    非經登記，不生效力；抵押權所擔保者為原債權、利息、遲
    延利息、違約金及實行抵押權之費用。但契約另有約定者，
    不在此限，民法第758條第1項、第861條第1項分別定有明文
    。準此，抵押權所擔保之債權，其種類及範圍，屬於抵押權
    之內容，固可由契約當事人自行訂定，然抵押權為不動產物
    權，依法應經登記始生物權之效力，非經登記不生效力，抵
    押權人僅能依設定登記內容行使其權利，以符登記公示原則
    。
  ㈡查系爭抵押權為普通抵押權，設定義務人及債務人均為紀榮
    義，權利人為紀麗珍、盧進享，債權比例分別為3分之1、3 
    分之2，擔保之總債權額為360萬元，擔保債權種類及範圍為
    「擔保債務人對抵押權人於107年1月10日所立借款契約發生
    之債務」，利息（率）、遲延利息（率）、違約金均「無」
    等情，有上訴人提出之土地、建物登記第一類謄本可證（見
    原審卷第115至121頁），並有○○地政事務所108年4月29日里
    第一字第1080004344號函暨土地登記申請書及所附土地建築
    物抵押權設定契約書附卷可稽（見原審卷第153至165 頁）
    ，且為兩造所不爭執，是系爭抵押權所擔保之債權依上開登
    記內容所載，僅有107年1月10日成立之消費借貸債權本金，
    而不及於利息、遲延利息及違約金，應堪認定。
　㈢又系爭抵押權所擔保者應以被上訴人間於107年1月10日所成
    立之消費借貸債權本金為限，已如前述。而紀麗珍2人抗辯
    紀榮義、○○○於107年1月10日有成立300萬元消費借貸契，並
    依一般民間借貸習慣以借款債權金額之1.2倍即360萬元作為
    抵押權擔保金額等情，則依其抗辯內容以觀，紀麗珍2人與
    紀榮義、○○○於107年1月10日所成立之消費借貸契約之實際
    借款金額，應僅有300萬元，因而其餘60萬元部分，無論是
    否為紀麗珍2人前所抗辯屬利息、違約金之性質，均不在系
    爭抵押權所擔保之範圍內，亦堪認定。
  ㈣紀麗珍2人抗辯其等與○○○、紀榮義於107年1月10日有成立300
    萬元消費借貸契約等情，為紀榮義所不爭執，然上訴人則否
    認之。經查：
  ⒈按確認法律關係不存在之訴，如被告主張其法律關係存在時
    ，應由被告負舉證責任。按最高限額抵押權成立時，可不必
    先有債權存在，縱經登記抵押權，因未登記已有被擔保之債
    權存在，如債務人、抵押人或其他債權人否認有該債權存在
    ，自應由主張其法律關係存在之抵押權人負舉證責任。次按
    ，稱消費借貸者，於當事人間必本於借貸之意思合致，而有
    移轉金錢或其他代替物之所有權於他方之行為，始得當之。
    倘當事人主張與他方有消費借貸關係存在者，自應就該借貸
    意思互相表示合致及借款業已交付之事實，負舉證之責任。
  ⒉紀麗珍2人抗辯紀榮義、○○○共同與紀麗珍2人於107年1 月10
    日成立300萬元之消費借貸契約，並由○○○與紀榮義當場簽發
    如附表二編號１所示票面金額300萬元之本票交紀麗珍2人收
    執，紀麗珍2人則於當日交付30萬元借款予○○○當場收受，再
    於同年月12日交付270萬元借款，紀榮義並以之清償前對卓○
    ○之借款債務，卓○○因而於同年月15日以清償為由，塗銷原
    以系爭不動產設定之抵押權登記等情，並提出○○○出具之收
    執單、臺中市地籍異動索引、如附表二編號１所示本票影本
    為證（見原審第57至63頁）。且查：
  ①紀榮義曾於106年11月20日以系爭不動產設定抵押權予卓○○，
    以擔保其對卓○○之200萬元借款債務，嗣上開抵押權已於107
    年1月15日塗銷等情，有上開○○地政事務所函所附土地登記
    申請書、抵押權債務清償證明書、他項權利證明書等附卷可
    查（見原審卷第153至192頁）。而證人卓○○於原審108年5月
    30日言詞辯論期日亦到庭證稱：○○○前持紀榮義簽發之支票
    來向伊借款，但無法償還，所以紀榮義就將系爭不動產設定
    抵押權給伊，幾個月後○○○表示有找他人借款，可以還錢給
    伊，要求伊將抵押權塗銷，還錢當時是在代書事務所，○○○
    帶李姓友人去代書那邊，伊將塗銷抵押權文件交給他們，當
    場有代書及小弟、○○○、李姓友人，還有一些伊不認識的1、
    2人在場，李姓友人有帶現金到場，○○○等人認為伊交付塗銷
    抵押權之文件沒有問題，代書就叫小弟帶伊到銀行將還伊的
    錢匯到臺灣銀行○○分行自己帳戶，○○○有再跟向李姓友人借
    錢，但借多少錢伊不清楚等語（見原審卷第208至212頁、第
    216頁）；且依卓○○嗣後提出之臺灣銀行○○分行帳戶之存摺
    封面及內頁觀之，其確有於當日自己匯入170萬元至該帳戶
    內等情（見原審卷第237、238頁），足證證人卓○○上開所證
    稱○○○於107年1月12日以向他人借得之款項清償，清償對其
    之債務，並辦理抵押權塗銷登記等情，應可採信。
  ②證人○○○於原審同一言詞辯論期日證稱：原審卷附第57、59頁
    之收執單均是由伊簽名，是跟李先生借錢，有拿到30萬元及
    270萬元，其中150萬元當場還給卓○○，卓○○就將支票還給紀
    榮義，剩下的錢還伊些利息及繳納其他雜項，也把錢還給訴
    外人林水金，所以有積欠李先生金錢，以紀榮義房子設定抵
    押權給李先生，對於紀麗珍2人主張是他們拿錢出來借給伊
    ，抵押權人也是紀麗珍2人並無意見，當時李先生帶很多人
    來，也有拿錢出來借我等語（見原審卷第213至218頁）；另
    紀榮義於本院前審109年8月19日準備程序期日陳稱：伊是拿
    錢當天才認識紀麗珍2人及李○○，至於○○○如何與他們認識，
    伊不清楚，要借300萬的事都是○○○去接洽，只有要拿錢當天
    才叫伊去簽本票及設定抵押權，伊只知道系爭房地要設定抵
    押權，詳細借款內容伊只有大概看一下，不太清楚，交付30
    0萬元時只有李○○在場，紀麗珍2 人均不在場，該300萬元是
    誰給李○○的，伊不清楚，只知道是伊向李○○拿300萬元，李○
    ○有無說這300萬元是別人要借給伊等的，因時間久了，伊沒
    有記那麼多等語（見本院前審卷第280至282頁），均陳述有
    因設定系爭抵押權，而取得借款300萬元等情相符，而堪採
    信。雖○○○、紀榮義均陳稱是向李○○借款等情，然此與擔保
    上開借款債權之抵押權登記之抵押權人違紀麗珍2人顯然不
    符，且證人李○○於本院前審上開準備程序期日到庭證稱：伊
    與紀麗珍2人是20餘年的朋友，紀榮義與○○○當時缺錢，透過
    代書介紹伊與紀麗珍2人認識，代書不認識紀麗珍2人，但紀
    麗珍2人才有錢，所以才去找紀麗珍2人，是紀榮義與○○○向
    紀麗珍2人借錢，一開始是代書打電話給伊，伊叫代書要拿
    謄本給伊看，看銀行抵押權金額、抵押物價值多少錢，伊看
    過謄本後，表示設定給卓○○之第二順位抵押權要塗銷，再設
    定第二順位抵押權，設定好後，錢就可以直接在代書事務所
    交付，這些條件是伊與代書談的，談好後伊表示可以借300
    萬元，後來由伊與紀麗珍一起去代書事務所交付借款，當時
    卓○○、代書、介紹紀榮義去借錢的朋友、伊、紀麗珍、紀榮
    義、○○○都在場，盧進享不在場，交付270萬元及30萬元之經
    過、在場人均相同，紀榮義無法聯絡到紀麗珍2人，但伊有
    將電話留給代書，因為紀麗珍2人都是老實生意人，沒有借
    錢給別人過，所以伊表示只要留伊電話，有事找伊即可，也
    是伊要求代書要設定抵押權等語（見本院前審卷第275、276
    、278、279、284頁），已證述300萬元借款之貸與人為紀麗
    珍2人，因其與代書相識，經代書告知紀榮義、○○○2人有資
    金需求，乃由其與代書居中分別為紀麗珍2人、紀榮義與○○○
    傳達借款金額及設定系爭抵押權等條件，待借貸雙方達成消
    費借貸意思表示合致後，始在代書事務所交付借款並完成設
    立系爭抵押權等事宜等情明確；另由紀榮義陳稱不清楚李○○
    交付之300萬元是何人等情以觀，且紀榮義與○○○對於紀麗珍
    2人為抵押權人、及紀麗珍2人主張其等為系爭抵押權擔保債
    權之債權人等情，均無異議，足見○○○、紀榮義所重者僅為
    借款金額及條件，至於何人為貸與人，並不甚在意，始於陳
    述時逕指出面代為洽談之李○○即為貸與人。是以自難以○○○
    、紀榮義前揭陳述，即認為該300萬元之貸與人即為李○○，
    而非紀麗珍2人。準此，系爭抵押權登記之權利人既為紀麗
    珍2人，且證人李○○亦證述系爭抵押權所擔保之300萬元借款
    貸與人為紀麗珍2人，堪信紀麗珍2人應為系爭抵押權所擔保
    之300萬元消費借貸關係之貸與人無誤。
  ③至於該300萬元借款之借用人部分，上訴人雖主張應僅有○○○
    云云。惟查，紀榮義原對卓○○負有債務，並以系爭不動產設
    定抵押權作為擔保等情，已如前述。而紀榮義、○○○有以紀
    麗珍2人交付之部分借款清償其等對卓○○之共同債務等情，
    亦如前述；且紀榮義與○○○復因取得300萬元借款，而共同簽
    發如附表二編號１所示本票交紀麗珍2人以為擔保，則紀麗珍
    2人主張係紀榮義與○○○共同向其等借用300萬元等情，尚符
    合常情，而堪採信。至300萬元之借款，雖由黎世幸收受，
    並由其單獨出具30萬元、270萬元之收執單，然紀榮義並未
    否認有收受該300萬元借款，且其中部分已用以清償其對卓○
    ○之債務，則縱其餘款項均由黎世幸單獨收受，亦無礙於紀
    榮義為該300萬元消費借貸契約之共同借用人之認定。
  ④上訴人雖主張○○○、卓○○、李○○與紀榮義所述有諸多不符之處
    ，故其等陳述不可採信云云，然查○○○、卓○○、李○○與紀榮
    義固就借款或還款之部分細節所些許不同，然其到場證述時
    間與抵押權設定時間、卓○○受清償時間，均已有相當時日，
    自難期其等就借、還款之細節均能清楚記憶，並詳細陳述，
    則在其等證述、陳述與前揭客觀事證相符之情形下，自堪認
    其等之陳述為可採。
  ⒊綜上所述，紀麗珍2人主張其等與紀榮義、○○○於107年1 月10
    日成立300萬元之消費借貸契約，且該借款業已全數交付等
    情，應可認定。
  ㈤按連帶債務之成立，以經債務人明示，或法律有規定者為限
    。而明示之意思表示，得以契約或單獨行為為之。又本票之
    共同發票人，依票據法第5條規定，應負連帶清償票款責任
    。查紀榮義、○○○為取得借款300萬元，而共同簽交紀麗珍2
    人如附表二編號1所示本票（面額300萬元），顯見紀榮義、
    ○○○係因紀麗珍2人交付借款300萬元，而共同簽交如附表二
    編號1面額300萬元之本票，依上開說明，足認紀榮義、○○○2
    人有連帶負全部借款給付責任之意思無訛。故107年1月10日
    所成立之300萬元消費借貸債務，乃為紀榮義與○○○對紀麗珍
    2人共同之債務，而紀榮義、○○○對紀麗珍2人之此項債務既
    應負連帶清償責任，因此系爭抵押權擔保之紀麗珍2人對紀
    榮義之消費借貸債權為300萬元，堪以認定。
  ㈥又上訴人主張紀麗珍2人就系爭抵押權所擔保之部分借款，係
    於系爭抵押權登記後始交付，違反抵押權之從屬性，應認為
    系爭抵押權所擔保之債權超過30萬元部分不存在云云。惟查
    ，系爭抵押權為「普通抵押權」，基於抵押權從屬性，所擔
    保之債權必須予以特定，抵押權只須於實行抵押權，拍賣抵
    押物時，有被擔保之債權存在，即為已足。而系爭抵押權設
    定時，紀麗珍2人與紀榮義、○○○已於107年1月10日就成立30
    0萬元之金錢消費借貸契約達成合意，並於當日交付其中30
    萬元借款，嗣隨即於2日後之同年月12日交付其餘270 萬元
    借款，則紀麗珍2人與紀榮義、○○○就系爭抵押權所擔保之債
    權已特定為上開107年1月10日所成立之借款債權300萬元，
    且該借款並已全數交付，則系爭抵押權擔保之債權確實存在
    ，自無違反抵押權從屬性之問題。是上訴人此部分之主張，
    亦屬無據。
  ㈦綜上，系爭抵押權所擔保紀麗珍2人對紀榮義因107年1月10日
    所成立之消費借貸契約所取得之債權為300萬元（依紀麗珍
    、盧進享之債權比例3分之1、3分之2計算，應分別為紀麗珍
    100萬元、盧進享200萬元），則紀麗珍2人對紀榮義所有系
    爭不動產所設定之系爭抵押權所擔保債權分別逾100萬元、2
    00萬元，共計300萬元部分不存在，已如上述，從而上訴人
    訴請確認紀麗珍2人對紀榮義所有系爭不動產所設定之系爭
    抵押權所擔保債權210萬元，逾150萬元部分不存在（其中15
    0萬元部分已確定，本院理範圍僅最高法院發回之210萬元，
    詳見上述），自屬有據，逾此部分之請求，即無理由。
四、紀麗珍2人得持系爭本票裁定中如附表二編號1所示本票300 
    萬元本息中之150萬元（其中另150萬元林水清敗訴部分，即
    本院前審判決主文第五項，因林水清未上訴而確定，故本院
    理範圍僅最高法院發回之150萬元）本息部分，對紀榮義聲
    請強制執行：
  ㈠按執行名義無確定判決同一之效力者，於執行名義成立前，
    如有債權不成立或消滅或妨礙債權人請求之事由發生，債務
    人亦得於強制執行程序終結前提起異議之訴，強制執行法第
    14條第2項定有明文。次按本票屬無因證券，票據債務人固
    不得以自己與發票人或執票人前手間所存在之抗辯事由，對
    抗執票人，惟尚非不得以自己與執票人間所存之抗辯事由對
    抗執票人，此觀票據法第13條本文之反面解釋自明。又按債
    務人怠於行使其權利時，債權人因保全債權，得以自己之名
    義，行使其權利。但專屬於債務人本身者，不在此限，民法
    第242條亦有明定。準此，票據債務人若可以其與執票人間
    所存抗辯之事由對抗執票人，卻怠於行使權利，則票據債務
    人之其他債權人，自得主張依民法第242條之規定，代位其
    行使權利。
  ㈡紀麗珍2人持有紀榮義簽發如附表二所示本票3紙，並持以聲
    請准予強制執行，經臺中地院於107年7月17日以系爭本票裁
    定准予強制執行在案，紀麗珍2人即於107年8月29日持系爭
    本票裁定及確定證明書為執行名義，聲請對紀榮義所有系爭
    不動產強制執行，經執行法院以系爭執行事件受理，其執行
    程序迄未終結等情，為兩造所不爭執，且有強制執行聲請狀
    、本票影本、系爭本票裁定及確定證明書、系爭抵押權他項
    權利證明書附卷可稽（見本院前審卷第171至182頁），復經
    本院前審依職權調取上開執行事件卷宗查閱屬實，而堪認定
    。查，紀榮義與○○○共同簽發如附表二所示編號1所示之本票
    ，其原因關係乃為紀榮義與○○○共同於107年1月10日向紀麗
    珍2人借款300萬元，已如前述，則紀榮義與紀麗珍2人間消
    費借貸之債權債務關係之金額既為300萬元，從而紀麗珍2人
    自得執系爭本票裁定中之如附表二編號1所示之本票金額300
    萬元本息（即紀麗珍100萬元、盧進享200萬元）為執行名義
    ，對紀榮義為強制執行。
　㈢至紀麗珍2人雖抗辯上訴人對紀榮義之債權僅有30萬元，則其
    行使代位權之範圍至多僅能以其保全債權之必要範圍為限云
    云。惟按，上訴人雖係以自己名義代位行使紀榮義對紀麗珍
    2人提起本件債務人異議之訴，然行使者乃為紀榮義之權利
    ，故其請求之標的，僅不得逾越紀榮義權利之範圍，行使代
    位權所得利益，應由紀榮義全體債權人共同受益，故自不以
    上訴人債權額作為其代位權行使之限制，紀麗珍2人上開抗
    辯，尚於法無據。
  ㈣綜上，上訴人主張依民法第242條規定，代位紀榮義提起本件
    異議之訴，請求命紀麗珍2人不得持系爭本票裁定就如附表
    二編號1所示本票300萬元本息中之150萬元（其中150萬元部
    分已確定，本院理範圍僅最高法院發回之150萬元，詳見上
    述）本息部分，對紀榮義聲請強制執行，自屬無據，為無理
    由。
柒、綜上所述，紀麗珍2人對紀榮義所有系爭不動產所設定之系
    爭抵押權所擔保債權分別逾100萬元、200萬元，共計300萬
    元部分不存在，已如上述，從而上訴人訴請確認紀麗珍2人
    對紀榮義所有系爭不動產所設定之系爭抵押權所擔保債權21
    0萬元，逾150萬元部分不存在（其中150萬元部分已確定，
    本院理範圍僅最高法院發回之210萬元，詳見上述），自屬
    有據，逾此部分之請求，即無理由，應予駁回。原審就上開
    應准許部分，為上訴人敗訴之判決，自有未洽。上訴意旨就
    此部分指摘原判決不當，求予廢棄改判，為有理由，爰由本
    院廢棄改判如主文第二項所示。至不應准許部分，原審駁回
    上訴人之訴，核無違誤，上訴意旨，就此部分仍執陳詞，指
    摘原判決不當，求予廢棄，為無理由，應駁回其上訴（即主
    文第三項）。至上訴人於本院為訴之變更，請求命被上訴人
    紀麗珍2人不得持系爭本票裁定就如附表二編號1所示本票30
    0萬元本息中之150萬元（其中150萬元部分已確定，本院理
    範圍僅最高法院發回之150萬元，詳見上述）本息部分，對
    被上訴人紀榮義聲請強制執行，為無理由，自應駁回，爰判
    決如主文第四項所示。
捌、本件事證已臻明確，兩造其餘之攻擊或防禦方法及所用之證
    據，經本院斟酌後，認為均不足以影響本判決之結果，爰不
    逐一論列，附此敘明。
玖、據上論結，本件上訴為一部有理由，一部無理由，變更之訴
    為無理由，依法判決如主文。
中　　華　　民　　國　　111 　年　　5 　　月　　31　　日
                  民事第三庭    審判長法　官  黃玉清
　　　　　　　　　　　　　　          法　官  葛永輝
　　　　　　　　　　　　　　　        法　官  許旭聖
正本係照原本作成。
上訴人得上訴。
如不服本判決，應於收受送達後20日內向本院提出上訴書狀，其
未表明上訴理由者，應於提出上訴後20日內向本院補提理由書狀
（均須按他造當事人之人數附繕本）。因疫情而遲誤不變期間，
得向法院聲請回復原狀。
上訴時應提出委任律師或具有律師資格之人之委任狀；委任有律
師資格者，另應附具律師資格證書及釋明委任人與受任人有民事
訴訟法第466條之1第1項但書或第2項所定關係之釋明文書影本。
如委任律師提起上訴，發回更審後為訴之變更(追加、擴張)部分
應一併繳納上訴裁判費。 
                                      書記官  陳麗玉 

中　　華　　民　　國　　111 　年　　5 　　月　　31　　日

附表一：
編號 發 票 日 票面金額（新臺幣） 付 款 人 票據號碼 發票人 １  106.10.7   30萬元 臺中市烏日區農會溪埧分部 BB0000000 紀榮義 

附表二：
編號 發 票 日 票面金額（新臺幣） 到 期 日 票據號碼 發票人 １  107.1.10  300萬元   未  載  263652 紀榮義○○○ ２  107.3.29  18萬元  107.6.22  121430 紀榮義 ３  107.3.29  22萬元  107.6.22  121431 紀榮義 

附表三：
編號 發 票 日 票面金額（新臺幣） 發票人 票據號碼 付款人 帳    號 １ 107.3.22 18萬元 紀榮義 BB0000000 臺中市烏日區農會溪埧分部 00000000-0 ２ 107.3.22 22萬元 紀榮義 BB0000000 臺中市烏日區農會溪埧分部 00000000-0 

附表四：
不動產標示 面    積 （平方公尺） 權  利  範  圍 臺中市○○區○○段000地號土地    1260.25  1萬分之471 臺中市○○區○○段0000號建物門牌號碼：臺中市○○區○○街000巷00號 總面積：147.2陽   台：5.60   全    部 抵押權設定內容： 收件年期：民國107年 字號：平里登字第000220號 登記日期：107年1月11日 權利人、債權額比例：紀麗珍1/3、盧進享2/3 擔保債權總金額：新臺幣360萬元 擔保債權種類及範圍：擔保債務人對抵押權人於民國107年1月10日所立借款契約發生之債務 清償日期：109年1月9日 利息（率）：無 遲延利息（率）：無 違約金：無 債務人：紀榮義 權利標的：所有權 設定權利範圍：全部